臺灣臺南地方法院民事裁定　　　　　 99年度消債更字第115號
聲　請　人　黃月麗
即　債務人
代　理　人　宋錦武　律師
上列當事人因消費者債務清理事件聲請更生，本院裁定如下：
    主  文
聲請人黃月麗自民國一百年三月二十一日下午五時起開始更生程
序，並命司法事務官進行本件更生程序。
    理  由
一、按債務人不能清償債務或有不能清償之虞，且無擔保或無優
    先權之債務總額未逾新臺幣（下同）12,000,000元者，於法
    院裁定開始清算程序或宣告破產前，得向法院聲請更生，此
    參之消費者債務清理條例第3 條、第42條第1 項規定自明。
    次按，債務人與金融機構協商成立者，不得聲請更生或清算
    。但因不可歸責於己之事由，致履行顯有重大困難者，不在
    此限；本條例施行前，債務人依金融主管機關協調成立之中
    華民國銀行公會會員，辦理消費金融案件無擔保債務協商機
    制與金融機構成立之協商，準用前項之規定，同條例第151
    條第5 項、第6 項定有明文。再按，法院開始更生程序之裁
    定，應載明其年、月、日、時，並即時發生效力，同條例第
    45條第1 項亦有明文。
二、本件聲請意旨略以：聲請人對金融機構因消費借貸而負擔之
    債務共計2,688,124 元，前於消費者債務清理條例施行前，
    曾於民國95年間向最大債權金融機構臺北國際商業銀行股份
    有限公司（下稱臺北商銀，嗣與建華商業銀行股份有限公司
    合併，更名為永豐商業銀行股份有限公司，永豐商業銀行股
    份有限公司，下稱永豐銀行）請求協商而協商成立，雙方約
    定聲請人應自95年7 月起，分120 期，每月清償22,077元至
    全部債務清償為止；聲請人於96年12月至97年12月間失業，
    直至98年1 月，始任職於喬聖工程企業有限公司（下稱喬聖
    公司），目前每月收入約為20,000元，尚應負擔其父黃清平
    、其母黃孫忍受之扶養費共計2,000 元，履行前開協商之約
    定顯有重大困難；聲請人乃因不可歸責於己之事由，致履行
    協商之約定顯有重大困難，而有不能清償債務之情形，爰依
    消費者債務清理條例之規定，聲請更生等語。
三、經查：
  (一)聲請人對金融機構因消費借貸而負擔之債務共計2,688,124
    元，前於消費者債務清理條例施行前，曾於95年間向最大債
    權金融機構臺北商銀請求協商而協商成立，雙方約定聲請人
    應自95年7 月起，分120 期，每月清償22,077元至全部債務
    清償為止，嗣聲請人於97年4 月毀諾，有聲請人提出之協議
    書影本及民事陳報狀1 份在卷可佐（參見本院卷第36頁、第
    52頁）。
  (二)聲請人主張於96年12月至97年12月間失業，直至98年1 月，
    始任職於喬聖公司，目前每月收入約為20,000元，尚應負擔
    其父黃清平、其母黃孫忍受之扶養費共計2,000 元，致履行
    前開協商之約定顯有重大困難；其乃因不可歸責於己之事由
    ，致履行協商之約定顯有重大困難，而有不能清償債務之情
    形等語。查：
    1.聲請人於97年間，並無所得及投保勞工保險之紀錄，有稅
      務電子閘門財產所得調件明細、勞保局電子閘門查詢作業
      被保險人投保資料查詢各1 份在卷可按（參見本院卷第48
      頁、第68頁），聲請人主張其於96年12月至97年12月間失
      業之事實，尚堪信為真正。再聲請人主張自98年1 月起，
      任職於喬聖公司，每月收入約為20,000元之事實，核與證
      人喬聖公司負責人黃榮華於本院訊問時證述之情節相符（
      參見本院卷第84頁），並有喬聖公司99年7 月28日喬字第
      9907280103號函1 份在卷可佐（參見本院卷第72頁），復
      參以聲請人前於第三人林秋如對其提起之侵權行為損害賠
      償事件中，亦向法院陳報每月收入約為20,000元，有民事
      陳報狀影本1 份附卷可考（參見本院卷第91頁），聲請人
      主張前開部分之事實，亦堪信為真實。
    2.按消費者債務清理條例立法目的係為使不幸陷入經濟困境
      之人得以清理債務、重建生活，並在清理債務過程中能適
      度保有符合人性尊嚴之最低基本生活所需，而非維持債務
      人過去慣常之寬裕生活型態，否則非僅有悖於消費者債務
      清理條例之意旨，更係將債務人因個人浪費或財務管理失
      控之風險不當轉嫁予金融機構負擔，顯非公允。故為妥適
      調整債務人與債權人及其他利害關係人間之權利義務關係
      ，保障債權人獲得公平受償，並謀求消費者經濟生活之重
      建復甦機會，法院對於債務人每月必要之生活費用，自不
      可僅以債務人主張之數額為斷，而應酌採政府所定最低生
      活費作為裁量標準，方屬允洽。本院審酌聲請人目前居住
      於臺南市，有戶籍謄本1 份在卷可按（參見本院卷第9 頁
      ），參酌內政部98年9 月21日臺內社字第0980173621號公
      告之99年度臺灣省〔不含臺北縣（99年12月25日起，改制
      為新北市）〕低收入戶最低生活費為每人每月9,829 元，
      認聲請人每月必要生活費用應為9,829 元，始為合理。
    3.次按，直系血親相互間，互負扶養之義務；負扶養義務者
      有數人而其親等同一時，應各依其經濟能力，分擔義務；
      受扶養權利者，以不能維持生活而無謀生能力者為限；前
      項無謀生能力之限制，於直系血親尊親屬，不適用之；扶
      養之程度，應按受扶養權利者之需要與負扶養義務者之經
      濟能力及身分定之。此參諸民法第1114條第1 款、第1115
      條第3 項、第1117條第1 項、第2 項、第1119條規定自明
      。查，聲請人之父黃清平、聲請人之母黃孫忍受，分別為
      28年12月9 日及38年9 月19日出生，均住於臺南市，於98
      年度之所得分別為25,600元及90元，名下均無不動產，有
      戶籍謄本影本1 份及稅務電子閘門財產所得調件明細表1
      份附卷可佐（參見本院卷第9 頁、第169 頁、第175 頁）
      ，堪認均不能維持生活而有受聲請人扶養之權利。本院審
      酌聲請人之父黃清平、母黃孫忍受，均住臺南市，對其負
      有扶養義務之人，除聲請人外，尚有聲請人之弟黃志仁、
      黃志彬，斟酌99年度臺灣省〔不含臺北縣（99年12月25日
      起，改制為新北市）〕低收入戶最低生活費為每人每月
      9,829 元，已如前述，並考量聲請人目前尚欠為數不少之
      債務，及聲請人及其弟黃志仁、黃志彬正值壯年，均非無
      工作能力之人暨其等之經濟能力，認聲請人主張每月應負
      擔其父黃清平、其母黃孫忍受之扶養費共計2,000 元，應
      堪信為實在。
    4.從而，聲請人目前每月收入約為20,000元，每月必要支出
      之費用為11,829元（計算式：9,829 ＋2,000 ＝11,829）
      ；以聲請人每月收入扣除每月必要支出之費用以後，僅賸
      8,171 元（計算式：20,000－11,829＝8,171 ），並無履
      行前開協商約定之可能，足認聲請人履行前開協商之約定
      ，顯有重大困難，且不可歸責於聲請人。其次，目前金融
      機構雖有提供毀諾之債務人個別協商一致性方案，使毀諾
      之債務人得以重啟協商程序，以兼顧債權人及債務人之權
      益，惟經永豐銀行初估，若聲請人申請一致性協商，每月
      應清償之金額約為15,000元，有民事陳報狀1 份在卷可按
      （參見本院卷第104 頁）；以聲請人目前每月收入扣除每
      月必要支出之費用以後，僅賸8,171 元，縱令向永豐銀行
      申請個別協商，亦無履行永豐銀行提出之個別協商一致性
      方案所定履行條件之可能，足見聲請人確有不能清償債務
      之情形。準此，聲請人主張其因不可歸責於己之事由，致
      履行協商之約定有重大困難，而有不能清償債務之情形等
      語，應堪信為實在。
四、綜上所陳，聲請人既因不可歸責於己之事由，致履行協商顯
    有重大困難，而有不能清償債務之情形，且聲請人所負無擔
    保或無優先權之債務在12,000,000元以下，復未經法院裁定
    開始清算程序或宣告破產，又無消費者債務清理條例第6 條
    第3 項、第8 條或第46條各款所定駁回更生聲請之事由存在
    ，則債務人聲請更生，應屬有據。
五、末按，法院裁定開始更生或清算程序後，得命司法事務官進
    行更生或清算程序，必要時得選任律師、會計師或其他適當
    之自然人或法人一人為監督人或管理人，消費者債務清理條
    例第16條第1 項定有明文。查，本件既經本院裁定開始更生
    程序，爰併依前開規定，命司法事務官進行更生程序。
中    華    民    國   100    年    3     月    21    日
                  民事第三庭  法  官  伍逸康
以上正本係照原本作成。
本裁定不得抗告。
本裁定已於100年3月21日下午5時公告。
中    華    民    國   100    年    3     月    21    日
                              書記官  盧昱蓁